【裁判字號】    90,上易,992
【裁判日期】    901016
【裁判案由】    背信等
【裁判全文】
臺灣高等法院臺南分院刑事判決          九十年度上易字第九九二號  Ａ
      上  訴  人  臺灣臺南地方法院檢察署檢察官
      被      告  己  ○  ○
      共      同
      選任辯護人  鄭  慶  海  律師
右上訴人因被告等背信等案件，不服臺灣臺南地方法院九十年度易字第六六一號中華
民國九十年五月十七日第一審判決（起訴案號：臺灣臺南地方法院檢察署九十年度偵
字第三三二號、九十年度偵字第二三七三號），提起上訴，本院判決如左：
      主      文
上訴駁回。
      理      由
一、公訴意旨略以：被告己○○於民國（下同）七十九年至八十四年間，擔任臺南市
    第三信用合作社之前總經理兼放款審核委員會之委員；被告庚○○、甲○○、乙○○、丁○○、丙○○等五人，則係同期間南市三信之理事兼放款審核委員會之
    委員，均係接受臺南市第三信用合作社理事會之委託處理該社事務之人，緣渠等
    竟共同基於意圖為自己或第三人不法利益之概括犯意，明知依當時財政部八十三
    年六月十四日台財融字第000000000號函示：信用合作社法準用銀行法
    第三十三條授權規定事項「信用合作社對本社負責人、職員或對與本社負責人或
    辦理授信之職員有利害關係者為擔保授信，其中對同一自然人或非營利法人之擔
    保授信總餘額不得超過各該信用合作社核算基數百分之十，但最高以六千萬元為
    限」之規定，以及明知南市三信對本社負責人、職員及對其有利害關係者授信最
    高限額分類表「對同一自然人、非營利法人，擔保與無擔保授信合計最高限額為
    六千萬元」之規定，明知丙○○之妻邱郭美澄（八十三年八月十九日核准）、丙○○之女邱慧雯（八十三年四月十五日核准）、妻弟郭李惠琴（八十三年八月十
    九日核准（起訴書誤為八十九年八月十九日核准）），向臺南市第三信用合作社
    申請貸款時，依前揭規定准予貸款時不得超過六千萬元之限額，然仍違反上開限
    額規定，分別違法准予貸款七千萬元、六千一百萬元及七千三百萬元，而為違背
    其任務之行為，致生損害於臺南市第三信用合作社，因認渠等涉有刑法第三百四
    十二條第一項背信及銀行法第一百二十七條之一之罪嫌等語。
二、按犯罪事實應依證據認定之，無證據不得推定其犯罪事實，又不能證明被告犯罪
    者，應諭知無罪之判決，刑事訴訟法第一百五十四條、第三百零一條第一項分別
    定有明文。又認定不利於被告之事實，須依積極證據，苟積極證據不足為不利於
    被告事實之認定時，即應為有利於被告之認定，更不必有何有利之證據（最高法
    院三十年上字第八一六號判例參照）。再事實之認定，應憑證據，如未能發現相
    當證據，或證據不足以證明，自不能以推測或擬制之方法，為裁判基礎（最高法
    院四十年台上字第八六號判例參照）。又告訴人之告訴，本以使被告受刑事訴追
    為目的，故其陳述是否與事實相符，自應調查其他證據，以資審認，苟其所為攻
    擊之詞，尚有瑕疵，則在此瑕疵未予究明以前，即不能遽採為斷罪之基礎（最高
    法院五十二年台上字第一三００號、六十一年台上字第三０九九號判例參照）。
    另按刑法第三百六十六條之背信罪，必須違背任務之行為係為圖取不法利益，或
    圖加不法損害之手段，且致生損害本人之財產或其他利益，始得成立。至該條所
    謂意圖為自己或第三人得不法利益一語，原指自己或第三人在法律上不應取得之
    利益，意圖取得或使其取得者而言（最高法院二十一年上字第一五七四號、二十
    九上字第八二０號判例參照）；背信罪之成立，以處理他人事務之人，有圖自己
    或第三人得不法利益，或圖加損害於本人之意思，而故為違背其任務之行為為要
    件，如僅因處理事務怠於注意，致其事務生不良之影響，則為處理事務之過失問
    題，既非故意為違背任務之行為，自不負若何罪責（最高法院二十二年上字第三
    五三七號判例參照）；刑法第三百四十二條之背信罪，以有取得不法利益或損害
    本人利益之意圖為必要，若無此意圖，即屬缺乏意思要件，縱有違背任務之行為
    ，並致生損害於本人之財產或其他利益，亦難律以本條之罪（最高法院三十年上
    字第一二一○號判例參照）。
三、公訴人認被告六人共同涉有刑法第三百四十二條第一項背信及銀行法第一百二十
    七條之一之罪嫌，無非係以：（一）臺南市第三信用合作社對每一社員或其關係
    人授信最高限額分類表及對該社負責人、職員及對其有利害關係者授信最高限額
    分類表，二者之間，有不同最高准予貸款限額之規定，有該社不同之分類表可稽
    ；（二）被告等違反上開財政部之函示規定違法貸款一情，迭經中央存款保險股
    份有限公司檢查處於八十三年十一月三十日及八十五年三月十六日檢查報告中予
    以敘明在案，有該處之檢查報告在卷可證；（三）此外，復有臺南市第三信用合
    作社八十年至八十七年度放款審核委員會名單、會議記錄理監事名單、逾期放款
    催收款項明細表、丙○○之關聯戶等資料，為其論據。
四、被告己○○、庚○○、甲○○、乙○○、丁○○、丙○○固坦承分別於八十三年
    八月十九日、同年四月十五日、同年八月十九日核准丙○○之妻邱郭美澄、丙○○之女邱慧雯、妻弟郭李惠琴向臺南市第三信用合作社申請貸款七千萬元、六千
    一百萬元及七千三百萬元等情不諱，惟均自始至終堅詞否認有上開犯行，被告己○○辯稱：放款當時並不知道財政部上開函文，後來我們知道財政部的規定，也
    已收回放款，對合作社並無任何損害，當初是舊的授信案件，所以依照舊的規定
    辦理，並沒有違反代表大會所決議的八千萬元額度限制，我們是於八十三年三月
    間社員大會通過每次放款最高限額為八千萬元，依照此規定放款，是在八十三年
    六月十四日財政部函文之前，我們並沒有背信行為，本案貸款都有收回，而且也
    賺了二千多萬元的利息等語；被告丙○○辯稱：八十三年沒擔任，八十四年才擔
    任三信之理事兼放款審核委員會之委員，上開貸款案均是在八十三年三月間提出
    申請，我沒背信，檢察官起訴有所誤會等語；被告丁○○辯稱：我們是採分層負
    責制度，我們當初核發放款時，財政部的函文尚未令下，我們均依照規定辦理，
    且後來我們也依規定追回放款等語；被告庚○○辯稱：我們並沒有違法，請查明
    等語；被告甲○○辯稱：我們係按照規定放款，請查明等語；被告乙○○辯稱：
    我們是依照程序核辦，並沒有違法等語，被告庚○○、甲○○、乙○○另均辯稱
    ：當初審查時不知道財政部八十三年六月十四日台財融字第000000000
    號函之規定，審查時尚未發此函。我們是八十三年四月二十日及四月十二日同意
    放款的，當時並沒有六千萬元的上限規定等語。被告六人另均辯稱：因時間點的
    關係，檢察官有所誤會，事實上本件貸款是在財政部頒布授權額度限制函文之前
    ，我們是依照三信社員代表大會八十三年三月三日決議，不得超過八千萬元的決
    議辦理，且系爭貸款已於八十五年間收回，我們是冤枉的等語。經查：（一）被
    告六人所屬之臺南市第三信用合作社，為經營銀行業務，定有「臺南市第三信用
          合作社分層負責辦法」，其中關於「放款分層負責明細表」內「工作項目
          第三二之三」對於「擔保放款新臺幣參仟萬元以上之授信案件」之內容觀
          之，應循由「經辦」「課長」「經理」「副總經理」「總經理」「理事主
          席」等六個分層負責之處理程序完成審查後，尚應提報理事會（放款審議
          委員會）核定，有卷附「臺南市第三信用合作社分層負責辦法」「放款分
          層負責明細表」可證（附於臺灣臺南地方法院檢察署八十八年度偵字第六
          四０一號偵查卷）（見原審卷第三十三頁）；而參諸財政部八十年五月三
          十一日臺財融第０八一二九七三六六號函，頒布「信用合作社對每一社員
          授信最高總額之規定」中：（一）、信用合作社對每一社員授信最高限額
          以各該社上年度決算淨值減上年度決算時社員已繳股金總額半數為核算之
          基數，其對單一社員授信總額不得超過該基數百分之二十，但最高以八千
          萬元為限，其中無擔保授信總額不得超過該基數百分之五，但最高以二千
          萬元為限」‧‧‧。（五）、信用合作社對每一社員授信最高總額及無擔
          保授信總額，應由各社員（代表）大會於上開規定之標準內自行訂定最高
          限額。（六）、自本規定發布日本社所貸款或續約或展期貸款應切實遵行
          。舊貸案凡不辦理續約或展期者得依原契約至所訂借期屆滿為止」，有上
          開函令附卷足考（見原審卷第三十四頁），因而被告六人所屬臺南市第三
          信用合作社，係依據上揭財政部函一之（五）之規定就「對每一社員放款
          （授信）最高限額」案先後於（一）、八十一年二月二十四日（第四十六
          屆）常年社員代表大會議決：每一社員放款最高限額新台幣八千萬元（含
          無擔保放款在內），但以定期單質押者不在此限，無擔保放款最高限額為
          新台幣二千萬元。（二）、八十二年二月十五日（第四十七屆）常年社員
          代表會議決：（１）每一社員放款最高限額為新台幣八千萬元（含無擔保
          放款在內），但以定存單質押者不在此限。（２）每一社員無擔保放款最
          高限額為二千萬元。（三）、八十三年三月三日（第二十屆第一次（民國
          八十三年度）常年社員代表大會議決：（與上述八二年度同），此有臺南
          市第三信用合作社八十一、八十二、八十三年度常年代表大會記錄附卷足
          證（見原審卷第三十五頁至第四十六頁），申言之，上揭財政部八十年五
          月三十一日函及臺南市第三信用合作社八十一、八十二、八十三年度常年
          社員代表會，就放款（授信）最高限額八千萬元及所擔保放款最限額二千
          萬元之議決，對於每一社員均有適用，亦即對於「同一自然人或非營利法
          人或銀行法第三十三條之三第二項適用同法第二十五條第三項所定」「前
          項所稱同一人指同一自然人或同一法人，同一關係人之範圍包括本人、配
          偶、二等親以內血親、以及本人或配偶為負責人之企業」均在適用之列，
          合先說明。
    （二）迨至八十三年六月十四日，財政部始以臺財融第000000000號函
          頒行主旨：茲規定「信用合作社準用銀行法第三十三條授權規定事項」說
          明：一、二（省略）三、銀行法第三十三條第二項之授信限額、授信總餘
          款、授信條件及同類授信對象規定如左：（一）所稱授信限額，指信用合
          作社對其本社負責人、職員、或對與本社負責人或辦理授信職員有利害關
          係本為擔保授信，其中（３）「對同一自然人或非營利法人之擔保授信總
          餘額不得超過各該信用合作社核算基數百分之十，但最高以新台幣六千萬
          元為限‧‧‧。六、「信用合作社對其本社負責人職責，或對與本社負責
          人或處理授信之職員有利害關係者授信，應由下次召開之社員（代表）大
          會於上開規定標準內自行訂定最高限額」。七、「不合本規定之舊授信案
          件，得依原契約至所訂借期屆滿為止，但短期授信案件得依原契約以展期
          一次為限」，有信用合作社法準用銀行法第三十三條授權規定事項之上開
          函令附卷足參（見原審卷第四十七、四十八頁），財政部並同時以臺財融
          第０八二二九八二六六七號函頒行「茲規定信用合作社準用銀行法第三十
          三條之三第一項規定信用合作社對同一人或同一關係人授信限額」‧‧‧
          ，則被告所屬臺南市第三信用合作社於爾後之八十四年及常年社員代表大
          會始依照上述規定，對於「每一社員放款（授信）最高限額」案，議決如
          卷附之「臺南市第三信用合作社對每一社員或其關係人授信最高限額分類
          表」所載（附於扣押清單），有八十四年三月三日該社第二十屆第二次常
          年社員代表大會紀錄在卷可稽（見原審卷第午十至五十三頁）；而公訴意
          旨所指邱郭美澄、邱慧雯、郭李惠琴三人申請貸款案，其中：邱郭美澄、
          郭李惠琴兩案申請借款日期均為八十三年三月十六日；邱慧雯案申請展期
          放款之日期列為八十三年四月十二日，各有借款申請書，借款展期申請書
          及信用調查表在卷足考（見原審卷第五十四至六十二頁）。申言之，上開
          三案，申請借貸及展期之日期均在上揭財政部八十三年六月十四日臺財融
          第000000000號函頒行之前，臺南市第三信用合作社就上開申請
          借貸案，仍應依舊有之規定及決議審核，殆無疑義。
    （三）就邱郭美澄、郭李慧珍等（包含其他訴外之三案計五案）之部分，邱郭美
          澄於八十三年四月二十日曾具申請書內載：「申請人邱郭美澄等五人於八
          十三年三月十六日以臺南市○○段一二五七之四地號土地一筆向  貴社申
          請融資貸款至今仍尚未接獲貴社明確答覆本筆融資貸款是否承作，敬請貴
          社函覆告知以利申請人等五人資金之運用」等語，有郭邱美澄八十三年四
          月二十日申請書一紙可稽（見原審卷第六十三頁），因而被告六人所屬之
          臺南市第三信用合作社雖遵循上揭「放款分層負責明細表」所示（見原審
          卷第三十三頁），由經辦人員之完成徵信及經辦課長陳豐林審查結果，於
          八十三年四月二十一日簽註「經本社評估分析結果，其資金用途尚屬確實
          ，其償還計劃亦行，應可承作」等語，然為確保債權並落實其償還能力，
          仍遵照中央銀行七十八年二月二十八日（７８）臺央業字第一八九號函對
          於「建造住宅或企業用建築放款」所定「申貸時應提供該土地具體之興建
          計劃貸放後六個月應提供該土地之建築執照一年內應動工，否則貸款應予
          收回」之旨趣（見原審卷第六十四頁至第六十六頁），有上開函令附卷可
          證，並建議附加：「申請人等仍應先依規取得上述基地之建築執照本社始
          可撥放」之條件，有上揭八十三年四月二十日申請書足參（見原審卷第六
          十三頁），復經王茂松（當時任副總經理）被告己○○（當時任總經理）
          ，被告庚○○（當時任理事主席）認可，於同日以臺南市三信合作社名義
          行文給邱郭美澄等人，並於說明欄二略以：「台端八十三年三月六日申請
          提供所有座落本市○○區○○段一二五七之四號基地融資乙案，經評估分
          析結果，其資金用途尚屬確實，其償還計劃亦可行，本社應予准許，惟台
          端仍應先依規定取得上述基地興建之建築執照者，本社始能核准撥款」等
          語，承諾渠等貸款之申請在案，有臺南市第三信用合作社八十三年四月二
          十一日第一八一號函附卷可佐（見原審卷第六十七頁），況衡諸常情，被
          告六人若確係為自己或他人之不法利益，即無庸要求邱郭美澄等人須於取
          得建築執照後，始予撥款，直接將該款項撥予邱郭美澄等人即可，何需再
          要求邱郭美澄等人須於取得建築執照後，始核准撥款？足證被告六人主觀
          上並無意圖為自己或第三人不法之利益存在，應堪認定。
    （四）被告六人所屬合作社於八十三年三月三日舉行之八十三年度第二十屆第一
          次常年社員代表大會對於「每一社員授信（放款）最高限額」一案已議決
          ，每一社員為新臺幣八千萬元（含無擔保保放款在內），且無資格，利害
          關係情形之限制，已如上述，則邱郭美澄、郭李惠琴等分別申請借款七千
          萬元、七千二百萬元均在上開財政部規定及該社常年社員代表會議決放款
          最高金額之範圍，自無違背最高意思機關之社員代表大會之決議；又渠等
          出席之放款審核委員於八十三年八月十九日審議上開邱郭美澄、郭李惠琴
          二人之申請借款案時，則政部八十三年六月十四日臺財融第八三一九八二
          六五九號函就信用合作社對其本社負責人、職員或對與本社負責人或處理
          授信，其中對同一自然人或非營利法人之擔保授信總額最高限額以六千萬
  為限之規定固已公布實施（見原審卷第四十七、四十八頁），然對前揭二
          案，臺南市第三信用合作社業於八十三年四月二十一日行文向邱郭美澄、
          郭李惠琴承諾准予放款而成立貸款契約在案，已如前述（見原審卷第六十
          三至六十陸頁），則依財政部八十三年三月二日臺財融第八三二九八五一
          四號函中華商業銀行主旨：「本部八十二年七月二十二日臺財融第八二一
          五三八四○號函及第八二一一五八五九號函規定所稱：「舊授信案件」，
          包括銀行已撥款者或已訂定貸款契約但尚未撥款之案件」之釋示（見原審
          卷第八十四頁），有該函附卷可佐，則本件核准之案件既於財政部八十三
          年六月十四日臺財融第○000000000號函前所核准，屬上揭函示
          之「舊授信案件」，當無疑義；而依財政部八十三年六月十四日臺財融第
          ○000000000號函之七、「不合本社規定之舊授信案件，得依原
          契約至所訂借款屆滿止」之規定，並參照中央銀行業務法七十八年三月二
          十日（７８）臺央業字第二三五號函高雄市建築投資同業公會就主旨所記
          載：「貴會對本件本（七十八）年三月一日實施之『對金融機購辦理購地
          、土地擔保等放款以及對投資公司授信最高貸放限額及期限之規定』所提
          三點建議」，於說明欄（三）敘述：「惟三月一日以前已經核准尚未撥款
          （含部分撥款）或已經核准尚未訂約或已有書面承諾貸款者，基於誠信原
          則自可依原核准之放款條件辦理」之旨趣（見原審卷第八十五、八十六頁
          ），准予核貸至一年借期（即至八十四年八月二十日止）；況本借款金額
          尚在八十三年度（即八十三年一月一日至八十三年十二月三十一日）常年
          社員代表大會於八十三年三月三日決議每一社員放款最高限額八千萬元之
          有效期間內，而次屆常年社員代表大會又於八十四年三月三日始召開，未
          及依據財政部八十三年六月十四日臺財融第000000000號函所頒
          行之內容六：「信用合作社對其本社負責人、職員或對本社負責人或辦理
          授信之職員有利害關係者授信總餘額，應由各社下次召開之社員（代表）
          大會於上開規定標準內自行定最高限額」之規定，重新議決更改最高限額
          至六千萬元以下，則本案自仍有八十三年三月三日社員代表大會所議決最
      高限額八千萬元之適用，自無待繁言。至邱慧雯於八十三年四月十二日申
          請（展期）借款六千一百萬元部分，業於八十三年四月十八日審議通過准
          予核貸，有借款展期申請書在卷可憑，是時財政部八十三年六月十四日臺
          財融第000000000號函本尚未公布施行，自無牴觸該規定之餘地
          ，公訴人就此案一併提起公訴，尚嫌誤會，附此說明。
    （五）中央存款保險股份有限公司固分別於八十三年十一月及八十五年二月執行
          金融檢查業務時，對於邱郭美澄、邱慧雯及郭李惠琴部分認已逾六千萬元
          ，而認有違反財政部八十三年六月十四日臺財融第000000000號
          所函釋之最高限額六千萬元之額度，惟中央存款保險股份有限公司之檢查
          基準日為八十三年十月二十六日，並未對上開三案核准撥款之詳細日期及
          財政部上開函示之日期予以審酌，此觀之中央存款保險股份有限公司八十
          五年三月十六日檢查報告（見該檢查報告第五頁及第二十六頁）中僅認核
          有未妥及僅說明有違反前揭函示之詞即可明瞭，且被告六人審議上揭於八
          十三年三月十六日之三案，除依據「臺南市第三信用合作社放款分層明細
          表」所示程序外，並依據「授信審議委員會組織簡則」第八條所定審核之
          原則行之，有臺南市第三信用合作社授信審議委員會組織簡則附卷足憑，
          並遵照中央銀行七十八年二月二十八日（７８）臺央業字第一八九號函所
          示由借款人就其提供抵押之土地取得建照之後，始同意撥款為核貸條件，
          而該等條件業經中央銀行於七十九年十月六日以（７９）臺央業字第七七
          七號、八十一年六月十日以（８１）臺央業字第九一九號及八十二年五月
          十七日以（８２）臺央業字第五八五號函修正刪除在案，有各該函附卷可
          參，且三信合作社隨即於八十三年、十一月三日向邱郭美澄收回放款一千
          萬元，使貸款金額縮減至六千萬元，另於八十三年十一月七日向邱慧雯收
          回一千一百萬元，使貸款金額縮減至五千萬元，另於八十三年二月一日向
          郭李惠琴收收回放款四千四百萬元，使貸款金額縮減至二千九百萬元，始
          合規定，此有放款對帳單可憑（見原審卷第八十七頁至第九十四頁）。均
          足徵被告並未變更中央銀行所放寬之條件核貸，渠等主觀上確無為自己或
          第三人不法利益之意圖，亦堪認定。
    （六）又三信合作社對上開三件放款案其中對邱郭美澄之貸款於八十五年三月五
          日全部受償，賺取利息計八百三十七萬一千一百九十四元，對邱慧雯之貸
          款於八十四年四月二十六日全部受償，賺取利息計七百六十六萬四百二十
          四元，對郭李惠琴之貸款於八十五年三月五日全部受償，賺取利息計一千
          零六萬四千四百四十九元，，以上利息收益計二千六百零九十六萬零七十
          元，此亦有放款對帳單可憑（見原審卷第八十七頁至第九十四頁）。足徵
          被告六人准予貸款之行為，並無致生損害於臺南市第三信用合作社之財產
          或其他利益，應堪認定。
    （七）又本院依告訴人戊○○聲請保全證據，於九十年八月二日至臺南市第三信
          用合作社扣得邱郭美澄、蔡江季美、郭李惠琴、蘇美蓉、謝志仁之該社借
          款申請書五份，經本院送法務部調查局鑑定結果：「上開借款申請書資料
          中月份欄「３」字部位之紙面均有刮擦、起毛或破損痕跡，研判該部位曾
          遭變造處理，惟其變造前之字跡因已脫離紙面，故無法辨識」，此有該局
          九十年八月二十八日（九０）陸（二）字第九００五四０九七號鑑定通知
          書一份附本院卷足稽。惟此僅足證明有上開變造之事實，至於變造結果之
          形成，係人為故意或疏忽陳放不當，致有刮擦、起毛或破損痕跡，原因未
          明，且其變造前之字跡既因已脫離紙面，無法辨識，尚難據此認定此月份
          變造前之字跡所指之月份，係在財政部八十三年六月十四日頒發台財融字
          第000000000號函時間之前抑之後，故尚難據此鑑定結果為被告
          六人不利認定之依據。
五、綜上所述，邱郭美澄、郭李惠琴部分之核准貸款日期，為八十三年四月二十一日
    ，有臺南市第三信用合作社八十三年四月二十一日第一八一號函附卷足憑，邱慧
    雯部分之申請核准貸款日期為八十三年四月十二日，審議放款日期為八十三年四
    月十八日，亦有借款展期申請書在卷可參，均在財政部八十三年六月十四日臺財
    融字000000000號函頒行前，公訴意旨以撥款日期為核准貸款日期，因
    認被告六人違反上開財政部之函示，容有未洽。故被告六人於邱郭美澄、邱慧雯
    及郭李惠琴之申貸案中准予貸放，與刑法第三百四十二條第一項之背信罪及銀行
    法第一百二十七條之不法構成要件尚屬有間，已如前述，此外，復查無其他積極
    證據足資證明被告六人有何犯行，故被告六人被訴犯罪應屬不能證明，原審因予
    均諭知無罪，本院經核其認事用法，均無不合。檢察官依告訴人聲請上訴，顯無
    理由，應予駁回。
據上論斷，應依刑事訴訟法第三百六十八條，判決如主文。
本案經檢察官邱克斌到庭執行職務。
中    華    民    國      九十      年      十      月        十六      日
                                  臺灣高等法院臺南分院刑事第一庭
                                      審判長法官  鄭    文    肅
                                            法官  黃    三    哲
                                            法官  王    浦    傑
右正本證明與原本無異。
不得上訴。
                                      法院書記官  蔡    振    豐
中    華    民    國      九十      年      十      月      二十三      日


司法院資訊處製作；財團法人民間司法改革基金會備份。
